---
title: \Huge \textcolor{blue!50!black}{METHODE DES TRAPEZES\\ \small pour le calcul de l\'aire sous la courbe ROC \\ présenté par \normalsize \textsc{AMOUSSOU Kokou} \\ \small amoussoukokou96@gmail.com}
author: Ingénieur des Travaux Statistiques - Elève Ingénieur Statisticien économiste
date: "`r Sys.time()`"
documentclass: article
mainfont: Calibri
classoption: a4paper
# usepackage: inputenc, fontenc, lmodern, babel
output:
  pdf_document: 
    extra_dependencies: ["float", "tikz", "xcolor", "enumitem", "pifont", "titlesec", "lipsum","lmodern", "color", "setspace", "fancyhdr", "babel", "minitoc"]
    fig_caption: yes
    keep_tex: yes
    #toc: yes
    toc_depth: 6
    number_sections: yes
    df_print: tibble
    fig_crop: no
in_header: header.tex
header-includes:
  - \usepackage{hyperref}
  - \usepackage[explicit]{titlesec}
  - \usepackage[english,french]{babel}
  - \usepackage[french]{minitoc}
  - \definecolor{Mycol}{RGB}{000,050,100}
geometry: margin=0.5in
fontsize : 10pt
vignette : >
  %\VignetteIndexEntry{stationery}
  %\VignetteEncoding{UTF-8}
  %\VignetteEngine{knitr::rmarkdown}
editor_options: 
  markdown: 
    wrap: 72
---

```{r setup, include=FALSE}
knitr::opts_chunk$set(
  echo = FALSE,
  message = FALSE,
  warning = FALSE,
  fig.pos = "H", out.extra = ""#, cache = TRUE
)
```

```{=tex}
\_\_\_\_\_\_\_\_\_\_\_\_\_\_\_\_\_\_\_\_\_\_\_\_\_\_\_\_\_\_\_\_\_\_\_\_
\tableofcontents


\_\_\_\_\_\_\_\_\_\_\_\_\_\_\_\_\_\_\_\_\_\_\_\_\_\_\_\_\_\_\_\_\_\_\_\_
```
J'avais évoqué dans un [[*précédent
post*]{.ul}](https://www.linkedin.com/posts/kokou-amoussou-ba0611189_logit-binaire-avec-r-ugcPost-6916091929319325696-tMtR?utm_source=linkedin_share&utm_medium=member_desktop_web)
la méthode des trapèzes pour calculer l'aire sous la courbe ROC. Je n'ai
toujours pas trouvé ma source où j'avais trouvé les codes mais je vous l'explique dans les lignes à
suivre. Vous y trouverez également un petit aperçu de la force de R en
matière de graphique.

# Méthode des trapèzes...

Considérons une courbe de cette forme :

```{r fig.cap="Allure de la fonction $f(x) = 5 + log(x+0.01)$", fig.align="center", out.width="100%", fig.height=2, fig.width=4, echo=TRUE}
library(ggpubr)
x = seq(0, 1, by = 0.01)
fun = function(x) 5 + log(x + 0.01)
f = ggplot(data.frame(x = x, y = fun(x)), aes(x = x, y = y)) +
    geom_line() + theme_light()
f
```

C'est la fonction $f(x) = 5 + log(x+0.01)$ qu'on définit sur $[0,1]$ .
J'ai ajouté $0.01$ à l'argument du log pour éviter les erreurs liées à la
non définition du log en $0$. Le problème : **quelle est l'aire sous la courbe ?**

On a bien le droit de faire une intégration :
$\int_{0}^{1}5+\log(x+0.01) = [5x+(x+0.01)\log(x+0.01)-x]_{0}^{1}\sim$
`r 4+1.01*log(1.01)-0.01*log(0.01)`. Mais, nous voulons approcher cette
valeur par la méthode des trapèzes. D'ailleurs, c'est facile ici puisque
la courbe est construite à partir d'une fonction ayant une forme
mathématique bien connue. Mais, il peut exister des cas où il est moins
aisé de formaliser la courbe. On dispose que d'un ensemble de couples de
points pour la construire. C'est justement le cas pour la courbe de ROC.

L'idée est de subdiviser la surface en de trapèzes dont on sait bien
calculer l'aire ($\frac{(Grande\ Base+petite\ base)*Hauteur}{2}$).
Ensuite, il suffit de sommer toutes les aires. Notons que plus la
subdivisions est fines (donc les trapèzes sont petits), mieux on
approche la valeur.

```{r fig.cap="Subdivision de la surface", fig.align="center", out.width="100%", fig.height=2, fig.width=4, echo=TRUE}
p = seq(0, 1, by = 0.25/2) # représente la subdivision considérée pour l'axe des x
pt = fun(p) # Les images de ces subdivisions
# Gymnastique pour construire les trapèzes
i = c(1,2,2,1)
j = c(2, 1)
l = fun(0) # les y minimum
dpoly = data.frame(id = rep(1:8, each = 4), 
                   x = c(p[i], p[i+1], p[i+2], p[i+3], p[i+4], p[i+5], p[i+6], p[i+7]),
                   y = c(c(l, l, pt[j]), c(l, l, pt[j+1]), c(l, l, pt[j+2]),
                         c(l, l, pt[j+3]), c(l, l, pt[j+4]), c(l, l, pt[j+5]),
                         c(l, l, pt[j+6]), c(l, l, pt[j+7])
                         )
                   )
# Ajout des trapèzes au graph
f + annotate("polygon", x = dpoly$x, group=dpoly$id,y = dpoly$y, fill=dpoly$id, alpha=0.2)
```

Il est clair qu'on perd quelques surfaces,
mais ça reste une valeur approchée. Dans le premier trapèze (qui est en
réalité un triangle), la perte est grande. Normalement, la réduire
serait encore mieux. On aura donc pour ce trapèze $\mathcal{A}_1\sim(2.92+0)*0.125/2=$ `r (p[2]+p[1])*pt[2]/2`.

Alors, La somme des aires de toutes ces trapèzes est calculée de la
manière suivante : 

- **p** est la subdividion générée de l'axe des abscisses,

- **pt** est l'image de la subdividion générée de l'axe des abscisses, 

- **height** représente la moitié de la somme des bases. Pour chaque point du **pt** (sauf le premier), le point représente la grande base et son précédent représente la petite base. 

- **width** est la largeur (qui représente la hauteur dans la formule) du trapèze. La fonction **diff** fait une différence première d'une série donnée, donc calcule les écarts (qui valent ici tous 0.125).

```{r, echo=TRUE}
height = (pt[-1] + pt[-length(pt)])/2 # (GB+pb)/2
width = diff(p)  # h
sum(height*width)
```

Le résultat est la valeur approchée de notre problème en considérant une
subdivision d'écart $0.125$. Plus précisément, si on fait une
subdivisions d'écarts $0.01$, on obtient la valeur suivante qui approche
mieux la valeur réelle.

```{r, echo=TRUE}
x = seq(0, 1, by = 0.01)
y = fun(x)
height = (y[-1]+y[-length(y)])/2
width = diff(x)
sum(height*width)
```

# Application à la courbe ROC

On calcule le fonction `data_sensp` (voir [*l[e post
précédent]{.ul}*](https://www.linkedin.com/posts/kokou-amoussou-ba0611189_logit-binaire-avec-r-ugcPost-6916091929319325696-tMtR?utm_source=linkedin_share&utm_medium=member_desktop_web))
et ensuite la courbe ROC.

```{r echo=TRUE}
# Calculons d'abord les données pour le tracé
library(labelled)
library(ggplot2)
data_sensp = function(modele, n_seuil = 10){
  S = predict(modele, type = "response")
  lsensp1 = lsensp2 = lsensp3 = rep(NA, n_seuil)
  for (s in seq(0, 1, length.out = n_seuil)) {
    ps = (S > s) * 1
    lsensp1[round(1+s*(n_seuil-1))] = s # Probability cutoff
    # sensitivity
    lsensp2[round(1+s*(n_seuil-1))] = sum((ps == 1)*(modele$y == 1))/sum(modele$y == 1) 
    # specificity
    lsensp3[round(1+s*(n_seuil-1))] = 1-sum((ps == 1)*(modele$y == 0))/sum(modele$y == 0) 
  }
  dsensp = data.frame(lsensp1,lsensp2,lsensp3)
  var_label(dsensp$lsensp1) = "Probability cutoff"
  var_label(dsensp$lsensp2) = "sensitivity"
  var_label(dsensp$lsensp3) = "specificity"
  dsensp$lsensp4 = 1-dsensp$lsensp3
  var_label(dsensp$lsensp4) = "1-specificity"

  return(dsensp)
}

# La courbe de roc
lroc = function(modele, n_seuil = 10, titre = "Courbe de ROC"){
  dsensp = data_sensp(modele, n_seuil)
  # calcul de l'aire sous la courbe
  height = (dsensp$lsensp2[-1]+dsensp$lsensp2[-length(dsensp$lsensp2)])/2
  width = -diff(dsensp$lsensp4)
  auc = sum(height*width)
  #la courbe
  message("Aire sous la courbe : ",auc)
  ggplot(dsensp, aes(x=lsensp4, y=lsensp2))+
    geom_line(col = 'darkblue') + geom_point(col = 'darkblue')+
    geom_line(y=sort(dsensp$lsensp4), col='darkred')+
    labs(x = "1-specificity", y = "Sensitivity")+
    ggtitle(paste0(titre, " (AUC = ", round(auc, 4),")"))
}
```
Prenons l'exemple précédemment utilisé
```{r, fig.cap="Frequences avant et après imputation", fig.align="center", out.width="100%", fig.height=4.8, fig.width=9, echo=TRUE}
# La fonction mode
library(FactoMineR)
data(hobbies)
d = hobbies
mod = function(arg){return(names(table(arg)[max(table(arg)) == table(arg)]))}

# Création des groupes
library(dplyr)
tab = d %>% group_by(Age, Sex) %>% 
  summarise(
    mode = mod(Profession), 
    n = n(), 
    n.NA = sum(is.na(Profession)),
    "%" = round(sum(is.na(Profession))*100/n(), 2)
  )

# Imputation par le mode de chaque groupe
library(data.table)
tab = data.table(tab)
for(i in (1:dim(d)[1])){
  if(is.na(d$Profession[i])){
    d$Profession[i] = tab[tab$Age == d$Age[i] & tab$Sex == d$Sex[i]]$mode
  }
}
```

```{r echo=TRUE}
reg = glm(Reading ~ Sex + Age + `Marital status` + Profession + nb.activitees, 
          data = d, family = binomial("logit"))
```

On obtient donc :

```{r fig.cap="Données | ROC curve and AUC", fig.align="center", out.width="100%", fig.height=3, fig.width=9, echo=TRUE}
library(cowplot)
forme = function(x, dig = 4) {format(round(x, dig),
                                    scientific = F,
                                    nsmall = dig)}
df = forme(data_sensp(reg, n_seuil = 11))
names(df) = c("Probability cutoff", "sensitivity", "specificity", "1-specificity")
plot_grid(
  ggtexttable(df, theme = ttheme("light", 7)),
  lroc(reg, 11)+theme_light(), nrow = 1
)
```
Et c'est propre !!!

